【裁判字號】    88,再易,2
【裁判日期】    891204
【裁判案由】    排除侵害
【裁判全文】
臺灣宜蘭地方法院民事判決  八十八年度再易字第二號
    再審原告  乙○○
    再審被告  甲○○
              丙○○
右當事人間請求排除侵害事件，再審原告對於民國八十七年十二月十四日本院八十六
年度簡上字第三０號判決確定判決提起再審之訴，本院判決如左：
    主      文
再審之訴駁回。
再審訴訟費用由再審原告負擔。
    事      實
甲、再審原告方面：
一、聲明：
  (一)將鈞院八十六年簡上字第三０號判決廢棄。
  (二)再審被告在第一審之訴及其假執行之聲請均駁回。
二、陳述：
  (一)依司法院大法官會議釋字一七七號解釋，民事訴訟法第四百九十六條第一項第一
    款所謂適用法規顯有錯誤者，應包括消極的不適用法規：
  1.原審判決未依再審原告之主張，而消極的不適用民法第七百九十六條之規定：
  (1)本件再審原告之房屋係由已亡之基地所有權人林阿讚之全體繼承人出具土地使用
    權同意書，同意申請建築房屋，故地主自應知悉建商建築房屋之位置。又再審原
    告係向建商及地主購買房屋及基地，故包括林棟榮在內之建屋地主，自不能請求
    移去或變更再審原告之房屋，原審徒以再審被告為現所有人，在取得土地時房屋
    已建成，無證據證明其在建屋時已知悉越界，而認無民法第七百九十六條之適用
    ，其適用法規顯有錯誤，而有再審之原因。
  (2)再審被告於民國八十三年四月間所承購之系爭東光段一五五七號土地（下稱系爭
    土地）之地上房屋，當時係以共同壁方式施工及興建，即共同壁之基地由相鄰房
    地之所有權人各出一半，詎施工中因四鄰認系爭土地如建屋將使巷道過窄，故放
    棄在其上建築，惟因共同基礎已施做完成無法修改，而同年十二月分割時誤以柱
    心為界辦理分割，致生本件之越界問題。然原審對於該越界之原因事實未詳為斟
    酌，既未傳訊林棟榮亦未詳閱建築執照，故其採證顯與卷證不符，消極地不適用
    法規，乃審判違背法令，自有再審原因。或謂民法第七百九十六條乃「鄰地所有
    人」對相鄰土地建築房屋越界而為規範，惟依舉重明輕之法理，既知悉他人越界
    不即時異議，已有不得請求移去或變更建物之失權效果，何況「自己同意在自己
    土地上建築房屋，跨越自己之另一筆土地」？故此種越界係出於自己意思，已無
    越界之問題。
  2.原審判決亦未依再審原告之主張，而消極地不適用最高法院四十八年度台上字第
    一四五七號判例：
  (1)再審原告房屋越界之基礎及地上雨遮，俱為房屋之一部分，依前述林棟榮既因房
    屋採共同壁建築，而應知悉相鄰屋之基礎及牆壁均有越界，故其就房屋售予再審
    原告，而對於越界部分之基地仍有所有權，造成基地與房屋（越界部分之房屋）
    所有權分離。惟林棟榮之真意既非於買賣當時「限於賣屋（越界部分之房屋），
    而無基地（越界部分之基地）之使用」，即應推斷土地所有人林棟榮默許房屋承
    買人即再審原告繼續使用土地。
  (2)或謂判例上明指「默許」與否乃指「土地承買人」而非「土地出賣人」，然土地
    承買人之權利係繼受自土地出賣人，故如出賣人在出賣前對土地之設定負擔，對
    於買受人仍為有效。本件再審被告買受一五五七地號土地時，越界已客觀存在，
    不因知悉與否而有異，前手既有判例所指「默示地上權設定意思」，其效果自及
    於再審被告，否則此判例即完全失其規範意義。是原審確定判決消極不適用上開
    判例等情，其審判違背法令，自有再審之原因。
  3.原審確定判決未依再審原告之主張，而消極不適用民法第一百四十八條第一項及
    最高法院七十一年度台上字第七三七號判例：
  (1)原審確定判決認定拆除雨遮及基礎不影響再審原告房屋之結構安全，係根據建築
    師公會之鑑定，惟該鑑定結果均未明確認定越界部分之基礎拆除時，再審原告之
    房屋結構安全不受影響，且依此段之意旨四亦認為應採不拆除越界基礎之方式使
    用共同壁或另構築基礎，惟原審未再函建築師公會指問明晰，遽認拆除再審原告
    八平方公尺之基礎不致影響再審原告房屋之結構安全，自屬採證違法。
  (2)又若拆除再審原告八平方公尺之地樑，應做如何之預防？其費用若干？另再審被
    告所得之利益為何？原確定判決均未命建築師公會或中國生產力中心等機構作計
    算估價，僅以臆測方式，而逕認再審被告非以損害他人為目的，自與現存之最高
    法院七十一年台上字第七三七號判例有違，其消極不適用該判例，自係構成再審
    原因。
  (3)末者，原確定判決理由四(六)，既謂再審原告委請土木技師工會之鑑定與本案是否
    執行可能之爭點無甚牽連，乃又截取該鑑定結果中「如於施工前為若干補強措施
    ，應無危及房屋結構安全之問題」部分，做「﹍亦證本案拆除如附圖所示甲、乙
    部分為執行可能」之反面解釋，惟該鑑定結果之內容並無如原確定判決前述之反
    面推論語意，故原確定判決理由乃牽強附會、前後推論矛盾，其判決殊非妥適。
  (二)民事訴訟法第四百九十六條第十三款所謂發現未經斟酌之證物，係指前訴訟程序
    事實審之言詞辯論終結時已存在之證物，因當事人不知有此致未經斟酌，現始知
    者而言。若在前訴訟程序事實審言詞辯論終結前，尚未存在之證物，本無所謂發
    見，自不得以之為再審理由，此有最高法院二十九年上字第一００五號判例可資
    參照。經查：
  1.再審被告於六十七年六月十四日與原鄰地所有人即再審原告之前手林棟榮訂立共
    同壁同意書，其第二條：共同壁建築在兩筆土地境界上，占雙方同量土地。第三
    條：該道共同壁先由甲方（即再審原告）出資建造，以後乙方（即林棟榮）使用
    該牆壁接建房屋時無條件給乙方使用該牆壁但只限於原地主林棟榮使用。第五條
    ：該道共同壁建造時如需拆除乙方原有牆壁及鄰近屋頂時乙方應給與方便。但甲
    方必須將舊有房屋支撐妥當，並需做預防風雨侵入之妥善措施。該道共同壁完成
    到第二層牆壁時甲方需先將乙方因本工程損壞之屋頂、天花板及地面等無償修復
    原狀。第六條：甲方建造該道共同壁時必須將梁板之鋼筋伸出相當長度，以備乙
    方將來接建使用。第七條：嗣後無論甲乙何方將產權移轉給他人時，本契約之權
    利與義務必須移交產權受讓人繼續履行本契約。是依第七條約定：本契約之權利
    義務其產權受讓人繼續履行本契約而觀之，再審原告自非無權占有甚明。而上開
    證物因尋遍無著而不能使用，現因翻箱倒櫃而發現始得使用者，依上開法條之規
    定，自得提起再審之訴。
  2.六十六年八月間再審原告向地主購買房屋時，聘請公正代書事務所呂金萬即再審
    被告丙○○之夫，辦理一切手續，包括該土地共同壁建築合約書等全部案件，均
    由呂金萬親自書寫，故其對於系爭一五五七與一五五八地號共同壁基礎一事知之
    甚詳，此有新發現之買賣所有權移轉契約書可考，依上開法條之規定，亦得提起
    再審之訴。另再審被告甲○○六十六年六月向林棟榮購買從再審原告房屋算起第
    四間即門牌號碼羅東振興東南路一三九巷二一號之房屋，當時房屋正在施工地基
    礎工程，故再審被告甲○○當然知悉當時各戶均採共同壁、柱之施工及共同壁、
    柱之基礎相鄰地各出一半之事，原審未細心審酌，竟謂再審被告不知情，顯與卷
    證不符。
  (三)對再審被告答辯所為之陳述：
  1.「共同壁同意書」足以作為再審之證據，蓋該同意書係再審被告丙○○之夫呂金
    萬親筆所寫，而呂金萬為本件再審被告於原審之訴訟代理人，其既係同意書之擬
    稿人，就訂約雙方之意思表示，自係清楚明白，且再審被告丙○○為呂金萬之配
    偶，其住宅距再審原告之房屋僅數十公尺，就再審原告之房屋因與其嗣後所購之
    系爭土地有約定使用共同壁柱一事早已知悉，而原審既以被占地所有人知悉與否
    ，作為越界人是否能主張民法第七百六十七條法律效果之基礎，而該同意書適足
    作為推翻原審判決之理由，自得作為再審之證據。
  2.司法院大法官會議釋字第三四九號解釋系針對共有人分割、分管契約所為之解釋
    ，與本件之情形不同，自無法適用。且依學者之見解，該分割、分管契約應具債
    權物權化之性質，而本件共同壁同意書亦應做相同之解釋。
  3.依建築法之規定，起造人申請建築執照應備土地權利證明文件、工程圖樣及說明
    書，而所謂工程圖樣及說明書包括基地位置圖，建商之設計、所用之材料通常需
    經地主同意及用印，故地主林棟榮豈有不知之理？又再審原告一再主張在本件在
    建屋當時，原無越界建築之問題，但後分割時，因仍照原七棟規劃，在再審原告
    房屋之壁心處之基地作為分割界線，使得再審原告之房屋分占二地號，此在原第
    一、二審時均未查明斟酌，致認定事實有誤，而消極的不適用最高法院四十八年
    度台上字第一四五七號判例，有再審之原因。
  4.又再審被告謂系爭土地係訴外人陳淑芬在八十二年五月由法院拍定，該執行案未
    記載土地被占用，而認無上開判例之適用。惟此種說法完全未考慮地主林棟榮建
    屋售屋之事實，因陳淑芬之前手可溯及林棟榮，再審被告之房屋亦可溯及林棟榮
    ，故本件合乎最高法院四十八年台上字第一四五七號判例之情形。
  5.依再審原告所舉最高法院七十一年度台上字第七三七號判例，係最高法院對民法
    第一百四十八條所謂「以損害他人為主要目的」之闡釋，依此判例法院在審理有
    關權利濫用之案件時，自應就權利人行使權利可獲得之利益及他人或國家社會之
    損失若干兩相權衡。又原審及再審被告引據宜蘭縣建築師公會之鑑定，謂如果在
    協調共同壁施工或在『新建物』之基礎結構作適當補強設計﹍」等之情形下可避
    免危及再審原告之房屋。但如採此意見，則應不拆除再審原告房屋地基之意；再
    以次句「﹍在『新建物』之基礎結構作適當補強設計施工﹍」之情形作為衡量，
    則在邏輯上實有錯誤，蓋「新建物之基礎」之施工係在拆除再審原告之地基後，
    如何以未施作之新建物基礎的補強設計，作為先前應拆除之再審原告房屋，在拆
    除時不會受影響之條件？故再審被告之答辯，顯係自行穿鑿附會。
三、證據：提出判決書、土地同意書、基礎平面圖、建築師公會鑑定書、土木技師公
    會鑑定書、共同壁同意書、契約書等各一份、黃義豐著「論附隨於不動產之特約
    之效力」論文一則為證。
乙、再審被告方面：
一、聲明：如主文所示。
二、陳述：
  (一)就再審原告主張原確定判決消極不適用民法第七百九十六條之規定一節，經查：
  1.再審原告引據最高法院七十一年度台上字第四０九號判決云云，然參照司法院大
    法官會議第三四九號解釋之意旨，可知該解釋已確認受讓人若不知悉有該分管契
    約，亦無可得而知之情形，即不受分管契約之拘束。而共有物之分割、分管，雖
    屬共有人間之契約關係，但共有物之法律關係與越界建築之相鄰關係，同規定於
    民法物權篇之體例，物權所以能有對世之絕對效力，乃因登記之公示始然；同理
    在越界建築之相鄰關係中，如未經依法登記，其受讓之契約亦為債權契約，受讓
    人亦無法從公示中得知當時越界建築之相鄰土地關係人是否知悉而不提出異議之
    事實。故此解釋之意旨於再審原告與林棟榮所訂立之共同壁同意書當然應有適用
    ；蓋該共同壁同意書亦屬特定當事人間所約定「債權行為」性質之契約，若受讓
    人不知有此約定，亦無可得而知之情形，自不受該共同壁同意書之拘束，故再審
    原告需舉證證明再審被告知悉或可得知悉有該共同壁同意書之事實，否則其所提
    本件再審之訴即屬毫無理由。
  2.再者，再審原告所持之理由，顯然有邏輯上之矛盾，蓋基地所有權人提供土地使
    用權同意書，同意起造人即建商建築房屋，不必然能證明地主即當然知悉房屋建
    築之確實位置，知悉房屋建築之確實位置者，應屬營造廠、建築師及主管機關派
    出之勘驗人員於放樣及基礎階段最為清楚，故再審原告所稱「有關房屋及建築位
    置，地主均同意且知悉」乙節，毫無根據。且依原審調來之建築基礎平面圖，並
    無法看出再審原告所指：「建商及地主變更規劃，並放棄在東光段一五五七地號
    上建屋，並拆除施工中之建築物，斯時共同基礎已興建完成不能修改，而於同年
    十二月分割時誤以柱心為界辦理分割，致有本件之越界問題」等，亦未據再審原
    告提出任何證據證明之。
  (二)關於再審原告指摘原確定判決消極不適用最高法院四十八年台上字第一四五七號
    判例乙節，惟上開判例之意旨係以房屋與土地同屬一人所有，其後土地與房屋同
    時或先後出賣時為前提，與本件情形不同。更且，該判例之所以認定土地承買人
    有默許房屋承買人繼續使用土地之意思，乃係基於土地承買人在購買土地時，明
    知該土地另有合法使用權源之建物存在，購得後勢無法依一般狀況利用土地下猶
    願購買，故而推定土地承買人有默示之意涵。本件再審被告所有之一五五七地號
    土地，係由訴外人陳淑芳於八十二年五月間經由法院拍賣所購得，該執行案件既
    未記載土地有被占用之情形，自不能認定再審被告及前手陳淑芳承買土地時，已
    明知該土地另有再審原告之建物存在，故當然無該判例之適用，此業經前確定判
    決書之理由記載甚詳。再審原告猶執前詞妄為指摘，顯無理由。
  (三)再審原告另指摘原確定判決消極不適用民法第一百四十八條第一項及最高法院七
    十一年度台上字第七三七號判例等情，亦屬毫無理由：
  1.再審被告主張再審原告之基礎及雨遮等越界之情形，此情事顯與公共利益無關；
    且所謂「權利之行使不得以損害他人為主要目的者，係指行使權利專以損害他人
    為目的之情形，若為自己利益而行使，縱於他人利益不無損害，然既非以損害他
    人為主要目的，而該他人對之又或有容忍或作為之義務時，即不得謂有本條之適
    用，自不在限制之列」，有最高法院四十三年台上字第八七九號及四十五年台上
    字第一０五號判例可參。本件再審被告請求再審原告拆除越界之基礎及雨遮等物
    ，乃屬再審被告依法行使之權利，並非專以損害再審原告為目的，且再審原告越
    界部分如連同建築後之地上房屋計算，其價值非僅為一百萬元，此部分之事實業
    經原確定判決詳說明，顯見再審原告上開指摘亦無理由。
  2.原確定判決於一審中函請宜蘭縣建築師公會並由鄭讚慶建築師所做之鑑定，其鑑
    定結果並非在毫無條件之下拆除再審原告原有之建築物，亦即應在「如能協調以
    共同壁施工」或「在新建物之基礎結構作適當補強設計施工」等之情形下，均可
    達到避免影響到再審原告之房屋，故再審原告指摘原確定判決逕認再審被告非以
    損害他人為主要目的，與現存判例有違而有消極不適用法規云云，為無理由。
  (四)至再審原告主張新發現共同壁同意書及買賣所有權移轉契約書等未經斟酌之證物
    ，而依民事訴訟法第四百九十六條第一項第十三款規定，提起本件再審，惟此再
    審被告否認之。蓋因再審原告與林棟榮簽訂共同壁契約書，與再審被告丙○○之
    訴訟代理人呂金萬無關，且縱呂金萬曾辦理過再審原告與林棟榮間之買賣契約書
    、起造人變更、土地權狀過戶等手續，但其僅憑書面文件辦理，依前揭說明，其
    既非營造廠或建築師等，如何能知悉施工之詳細情況？且呂金萬與再審被告丙○
    ○雖為配偶，但兩人乃能以獨立法律行為取得權利及負擔義務之個體，縱該共同
    壁同意書係由呂金萬擬稿親筆所寫，亦不能據此推論再審被告丙○○亦知悉該事
    實。甚者，依前述司法院大法官會議釋字第三四九號解釋，除非再審原告能證明
    再審被告知悉當時越界建築之事實，否則即不能免於再審被告基於所有權之權能
    請求排除侵害。
三、證據：提出最高法院二十三年抗字第二二五六號判例一則為證。
    理    由
一、按再審之訴應於三十日之不變期間內提起。前項期間自判決確定時起算。但再審
    之理由知悉在後者，自知悉時起算。民事訴訟法第五百條第一項、第二項定有明
    明文。查再審原告係於八十七年十二月十八日收受本院八十六年度簡上字第三０
    號判決，此有送達證書一紙可按，依前揭說明，再審原告於八十八年元月五日提
    起本件再審之訴，並未逾三十日之不變期間，合先敘明。
二、次按有民事訴訟法第四百九十六條第一項各款情形之一者，得以再審之訴對於確
    定終局判決聲明不服，但當事人已依上訴主張其事由或知悉其事由而不為主張者
    ，不在此限，民事訴訟法第四百九十六條第一項但書定有明文。又所謂當事人已
    依上訴主張其事由，係指當事人就得依上訴主張之事由，已依上訴主張之者而言
    ，最高法院三十三年上字第二六００號著有判例可資參照。復按民事訴訟法第四
    百九十六條第一項第一款所謂「適用法規顯有錯誤者」，係指確定判決所適用之
    法規，顯然不合法律或與現尚有效之解釋或最高法院現尚有效之判例者而言，並
    應以確定判決所認定之事實為基礎，以判斷其適用法規是否錯誤，亦即所謂「適
    用法規顯有錯誤者」不包括漏未斟酌證據及認定事實錯誤之情形在內。（最高法
    院五十七年台上字第一０九一號判例、六十三年台上字第八八０號判例、八十四
    年台上字第二四七○號判決足資參照）。從而所謂「確定判決消極的不適用法規
    」依司法院大法官會議釋字第一七七號解釋固亦屬該條款所定「適用法規顯有錯
    誤」之範圍，惟亦應不包括漏未斟酌證據及認定事實錯誤之情形，亦即所謂「確
    定判決消極的不適用法規」乃指依原確定判決所認定之事實為基礎，以判斷是否
    有應適用該法規卻消極的不適用之意。
三、查本件再審原告雖以該判決消極不適用「民法第七百九十六條及最高法院四十八
    年台上字第一四五七號判例」及「民法第一百四十八條第一項及最高法院七十一
    年台上字第七三七號判例」而有「適用法規顯有錯誤」為由，而對原確定判決提
    起本件再審之訴，惟綜核其所主張之再審理由，無非謂再審原告之房屋係由地主
    提供予建商合建，且系爭房屋採共同壁建築，故系爭土地原所有人林棟榮對相鄰
    屋之基礎及牆壁均有越界之情事應已知悉，而未提出異議，故其後手即再審被告
    亦應受到拘束，而有民法第七百九十六條之適用；又林棟榮應已默許再審原告繼
    續使用系爭土地，故該效果自及於再審被告；再者，越界部分之基礎如經拆除，
    再審被告之房屋結構安全勢必受到影響，且再審原告願出價購買越界部分之土地
    ，惟遭再審被告拒絕，再審被告已有以損害他人為主要目的之情形，故原審確定
    判決有「審判違背法令」「採證與卷證不符」「前後推論矛盾」等再審理由（詳
    如事實欄再審原告陳述之(一)）。惟查：
  (一)上開再審原告主張「地主林棟榮或再審被告應已知悉越界建築之情事及再審被告
    係專以損害他人為主要目的」等情及其所舉之判例及相關證據資料，業據再審原
    告於前審上訴時，為相同之主張，並經前審於判決中斟酌，是則再審原告此項主
    張既曾依上訴程序為請求，並為本院所不採，再審原告猶執上開理由提起本件再
    審，依民事訴訟法第四百九六條第一項但書之規定，自為法所不許。
  (二)又再審原告主張「地主林棟榮或被告再審被告應已知悉越界建築之情事及再審被
    告係專以損害他人為主要目的」等情，迭經其於前審第一、二審中主張，然該等
    主張乃為原審所不採，且其不採認之理由已於判決書中交代詳實，此有判決書可
    稽。是原審確定判決既認定本件之事實無民法第七百九十六條及同法第一百四十
    八條及再審原告所舉之判例、判決之情形，當然即無需適用上開法條或判例，亦
    即原審判定判決已依其所認定之事實適用法規，而與司法院大法官會議第一七七
    號解釋所謂「消極不適用法規」係指依原確定判決所認定之事實應適用該法規而
    消極的不適用之情形尚屬有間。故再審原告主張原確定判決不採認該法條及相關
    判例，乃消極地不適用法規，故適用法規顯有錯誤云云，實屬無稽。
  (三)甚且，再審原告上開所指摘之事項，無非就原確定判決如何取捨證據、認定事實
    之職權行使範圍，指摘不當，故再審原告所提之前揭理由縱使成立，亦僅能認定
    原審確定判決認定事實有誤，揆諸首揭判例之意旨，認定事實錯誤及漏未斟酌證
    據之情形本非屬民事訴訟法第四百九十六條第一項第一款所為之「適用法規顯有
    錯誤」之範疇，是本件再審原告依該條款主張原確定判決適用法規顯有錯誤而為
    再審理由，顯有違誤。
  (四)綜此，再審原告提起本件再審之訴依民事訴訟法第四百九十六條第一項但書之規
    定，已有未合，且其據以提起再審之理由亦無其所主張民事訴訟法第四百九十六
    條第一項第一款「適用法規顯有錯誤」情形，是再審原告指摘原確定判決適用法
    規顯有錯誤，為無理由，應予駁回。
四、再按當事人提起再審之訴，以發現未經斟酌或得使用證據為理由者，必以該證據
    若經斟酌可受較有利益之裁判者為限，民事訴訟法第四百九十六條第一項第十三
    款定有明文。查再審原告主張發現再審原告與林棟榮所訂立「買賣所有權移轉契
    約書」及「共同壁同意書」，無非欲證明依上開文書可得知林棟榮及承辦之代書
    即再審被告丙○○之夫呂金萬知悉該共同壁建築之事實，且依同意書可知該同意
    書對受讓人繼續存在云云。然查，其中「買賣所有權移轉契約書」，乃當事人就
    不動產買賣時對所有權移轉所為之契約，僅能證明林棟榮與再審原告間確有買賣
    之事實，與判斷林棟榮或再審被告是否已知悉越界建築等情無關，對於再審原告
    顯無可受較有利益之裁判。故需探究者僅再審原告所提出之「共同壁同意書」是
    否可堪認定本件有民法第七百九十六條之適用，足使再審原告受較有利之裁判。
    經查：
  (一)再審原告主張依該「共同壁同意書」可知林棟榮已知悉越界建築，故其後手之再
    審被告自應受其拘束云云，惟：
  1.該同意書之作成日期為六十七年六月十四日，相距房屋於六十六年五月即已取得
    建造執照並為興建，已經過相當之期日，是依該同意書充其量僅能證明林棟榮於
    簽訂同意書斯時得知再審原告之房屋有逾越界線之情事，但仍無法證明其於建造
    房屋之初即知越界之情事而未提出異議。且依再審原告主張其所有房屋所坐落之
    土地與系爭一五五七地號之土地，係於六十六年十二月份分割時，因原規劃建築
    物之共同基礎工程已施作完成，又誤以柱心為界辦理分割始造成越界之情事等語
    ，堪認興建房屋之際因尚未分割故無越界之情事，更益證明林棟榮於興建時，根
    本無從知悉再審原告之房屋有越界建築之情事。
  2.再者，再審原告舉「共同壁同意書」，無非欲證明本件有民法第七百九十六條之
    適用。然按民法物權篇固為調和相鄰關係之土地利用，而於民法第七百九十六條
    做有土地所有人建築房屋逾越疆界者，鄰地所有人如知其越界而不即提出異議，
    不得請求移去或變更其建築物之規定。惟相鄰關係之適用既足致一方之土地所有
    權擴張，而他方之土地所有權於某程度上受到法律上之限制，故除法律有準用之
    規定外，即必須符合土地所有人在自己土地上建築房屋而逾越他人之疆界時，始
    有其適用，若無得以準用之明文，自不得擴張解釋，而藉以限制所有權之排他性
    。查本件再審原告所有之一五五八地號土地併同再審被告所有一五五七地號之土
    地在內，於興建房屋之初，均同屬同一人所有乙節，迭經再審原告於原審中及本
    院審理自承，兩者於建造系爭房屋之初既均為同一人所有，根本不生土地相鄰關
    係；既無相鄰關係之存在，土地所有權人林棟榮自無提出異議之可能，亦無從產
    生民法第七百九十六條之適用，更無法於事後遽以要求林棟榮或其後手之所有權
    應受限制，而謂其已喪失請求拆屋還地之請求權，再審原告主張依舉重明輕之法
    理，主張林棟榮於自己土地上蓋屋亦有民法第七百九十六條之適用云云，堪屬無
    據。至林棟榮或因該共同壁同意書而受有拘束，然此係基於雙方債權契約之效力
    而來，而與民法第七百九十六條之相鄰關係無涉，且該契約基於債權效力僅及於
    再審原告與林棟榮，對包括再審被告在內之其他人尚無從拘束，故再審原告以該
    「共同壁同意書」而援引最高法院七十一年台上字第四○九號判決及學者見者美
    國學說等，主張再審被告之前手即林棟榮知再審原告越界不即提出異議，不得請
    求再審原告拆屋還地，且該越界建築使用鄰地之關係，對受讓人仍繼續存在云云
    ，要屬無理由，無足採之。
  (二)另再審原告主張該「共同壁同意書」係為代書呂金萬所草擬，而呂金萬即本件再
    審被告丙○○之夫，故再審被告自知悉越界建築之情事云云。然查：
  1.再審原告主張該同意書係由呂金萬書寫一事，已為再審被告及呂金萬所否認，且
    細鐸上開共同壁同意書並無呂金萬之簽名，尚難逕認呂金萬即為該同意書之草擬
    人。且呂金萬本即行使代書業務之人，故縱認其因承辦系爭建物之相關代書業務
    ，或其曾為再審原告及林棟榮書立該「共同壁同意書」，而知悉系爭房屋有共同
    壁建築之情形，惟其究屬呂金萬每日工作之範圍，實無從遽以推定其妻即再審被
    告丙○○當然知悉該事，否則不啻使行代書業務之人或其家人對於其曾接辦之業
    務於將來另負有其他義務或因而喪失某些權利。
  2.甚者，縱認再審被告丙○○於當時已知悉有共同壁之事實，然系爭一五五七地號
    之土地係由訴外人陳淑芳經法院強制執行拍賣所得，再由再審被告甲○○向陳淑
    芳購得後，再將二分之一應有部分移轉予再審被告丙○○，故再審被告丙○○於
    當時自不可能已預測到其於一、二十年後，將會買下系爭土地。且當時不論呂金
    萬或再審被告丙○○於系爭房屋建造或事後簽訂共同壁同意書時，均非系爭一五
    五七地號之土地所有權人，與再審原告間並無任何相鄰關係存在，根本無從行使
    民法第七百九十六條所定「異議」之權利，是即使於數十年後其與再審原告間於
    系爭土地上另成立相鄰關係，亦不得據此令其喪失請求再審原告拆屋還地之權利
    ，再審原告此部分之主張，亦不足採。
  (三)承右所述，再審原告以上開共同壁同意書及買賣所有權移轉契約書為證，爰引上
    開法條提起本件再審之訴，惟該證物縱經斟酌亦無法認定該證據將使再審原告可
    受較有利益之裁判，揆諸上揭法條之意旨，再審原告依民事訴訟法第四百九十六
    條第一項第十三款提起本件再審，自屬無理由。
五、綜上，再審原告以原確定判決適用法規顯有錯誤及發現未經斟酌或得使用該證據
    為由，依民事訴訟法第四百九十六條第一項第一款及第十三款之規定提起再審之
    訴，顯無再審理由，爰依民事訴訟法第五百零二條第二項之規定，不經言詞辯論
    以判決駁回之。
六、本件事證已臻明確，兩造其餘攻擊防禦或聲請傳訊證人林棟榮部份，核與判決結
    果不生影響，毋庸一一論述及傳訊，併此敘明。
七、據上論結，本件再審之訴顯無再審理由，依民事訴訟法第五百零二條第二項、第
    五百零五條、第七十八條，判決如主文。
中      華      民      國    八十九    年      十二      月    四    日
                                  臺灣宜蘭地方法院民事庭
~B審判長法官  姜世明
~B法      官  周健忠
~B法      官  邱景芬
右正本證明與原本無異。
本件不得上訴。
中      華      民      國    八十九    年      十二      月  十二    日
~B法院書記官  林竹根


司法院資訊處製作；財團法人民間司法改革基金會備份。
